臺灣高等法院臺中分院刑事裁定　
111年度毒抗字第651號
抗  告  人  
即  被  告  蕭景元




上列抗告人因違反毒品危害防制條例案件，經檢察官聲請強制戒
治，不服臺灣彰化地方法院111年度毒聲字第362號中華民國111
年6月23日准許裁定（聲請案號：111年度聲戒字第48號；偵查案
號：111年度毒偵緝字第87、88號），提起抗告，本院裁定如下
：
    主  文
抗告駁回。
    理  由
一、抗告人即被告甲○○（下稱被告）抗告意旨詳如附件所載。
二、按觀察、勒戒後，檢察官或少年法院（地方法院少年法庭）
    依據勒戒處所之陳報，認受觀察、勒戒人無繼續施用毒品傾
    向者，應即釋放，並為不起訴之處分或不付審理之裁定；認
    受觀察、勒戒人有繼續施用毒品傾向者，檢察官應聲請法院
    裁定或由少年法院（地方法院少年法庭）裁定令入戒治處所
    強制戒治，其期間為6個月以上，至無繼續強制戒治之必要
    為止。但最長不得逾1年，毒品危害防制條例第20條第2項定
    有明文。次按有無繼續施用毒品傾向之評估標準，並非完全
    以受勒戒人勒戒後之結果為準，勒戒前之各種情況，仍應作
    為評估之依據。依法務部於110年3月26日以法矯字第110060
    01760號函修正頒布「有無繼續施用毒品傾向評估標準評分
    說明手冊（2021年3月版）」，係以前科紀錄與行為表現、
    臨床評估、社會穩定度三項合併計算分數，每一大項皆有靜
    態因子與動態因子。先以靜態因子分數評分，靜態因子分數
    總分在60分（含）以上為「有繼續施用毒品傾向」；60分以
    下，與動態因子分數相加，如果總分在60分（含）以上，為
    「有繼續施用毒品傾向」。是被告有無「繼續施用毒品傾向
    」，係依具體個案之臨床實務及相關事證等情綜合判定，有
    其相當之專業依據及標準，且涉及專門醫學。又衡酌強制戒
    治之目的，係為協助施用毒品者戒斷毒品之心癮及身癮，所
    為之一種保安處分類型，而該評估標準係適用於每一位受觀
    察、勒戒處分之人，具一致性、普遍性、客觀性。倘綜合判
    斷之結果，其所為之評估由形式上觀察，無擅斷或濫權等明
    顯不當之情事，法院宜予尊重。
三、經查：
　㈠本案被告因施用第一級毒品、第二級毒品，經檢察官聲請觀
    察、勒戒，經原審以110年度毒聲字第670號裁定准許觀察、
    勒戒確定。嗣於執行觀察、勒戒期間，法務部○○○○○○○○附設
    勒戒處所相關人員評定被告之前科紀錄與行為表現38分、臨
    床評估26分、社會穩定度5分，總分69分(小計：靜態因子58
    分、動態因子11分)。經綜合判斷並認定被告仍有繼續施用
    毒品傾向之結論，此有法務部○○○○○○○○111年6月16日雲所衛
    字第00000000000號函暨有無繼續施用毒品傾向證明書及有
    無繼續施用毒品傾向評估標準紀錄表各1份附卷可稽，合先
    敘明。
　㈡被告雖以：1.其在民國（下同）111年6月6日驗出快篩陽性，
    且在隔離中並未與家人碰面，被裁定動向不明並不足以認定
    其仍有持續施用毒品之傾向。2.其有毒品前科，但經本次觀
    察、勒戒程序已徹底戒毒，是所附評估標準記錄認被告有繼
    續施用毒品傾向，憑據為何。3.以勒戒所心理醫師僅以兩次
    簡短三分鐘之談話內容，即評定被告有繼續施用毒品傾向，
    對真有疾病之患者，未能實質有效幫助到觀察、勒戒之勸導
    意義。4.又將前科記錄列為評分標準，實難令被告心服，何
    有專業判斷，且此違背一事不二罰之法定界限、憲法第8條
    人身自由之保障及第23條之比例原則等語，提出抗告。本院
    認被告上開所為抗告，均無理由，分述如下：
　　⒈觀諸前開評估標準紀錄表就被告之前科紀錄與行為表現、
      臨床評估及社會穩定度進行之評分結果為：靜態因子得分
      58分、動態因子得分11分，總分69分。縱使如抗告人所述
      為真，因在觀察、勒戒期間被隔離而未與家人碰面，則經
      扣除「入所後家人是否訪視」該項計分(5分)後，抗告人
      之動態因子得分為6分，加計靜態因子得分58分，總計為6
      4分，依舊達60分以上，應認為仍有繼續施用毒品傾向。
      是被告此項主張顯無理由。
　　⒉又該評估標準紀錄表係依具體個案之臨床實務及相關事證
      等情綜合判定，有其相當之專業依據及標準，涉及專門醫
      學，專業性高，法院介入審查之空間有限。另被告是否確
      實已戒除毒癮，須依上開評估標準紀錄表為客觀整體評估
      ，非可僅憑一己主觀認定，且觀察、勒戒及強制戒治等處
      分，立法意旨在幫助施用毒品者戒除毒癮，消滅其再次施
      用毒品危險性，目的著重在藉由國家強制力幫助施用毒品
      者戒除對於毒品身癮及心癮。則本案被告既經臨床判斷，
      仍有繼續施用毒品傾向，顯見其尚未能戒除毒癮，而有藉
      由戒治處所專業人員實行強制戒治，以發揮戒除毒癮功效
      必要。是抗告人此部分之抗告並無所據，自非可採。
　　⒊況且，前述有無繼續施用毒品傾向之評估，係由該所具相
      關專業知識經驗之醫師，依其本職學識綜合判斷；勒戒處
      所執行觀察、勒戒等處分，暨判斷吸毒者有無繼續施用毒
      品傾向等相關程序，均有相關法令嚴格規範，非可恣意而
      為。本院由形式上觀察，亦無擅斷或濫權等明顯不當之情
      事，自應資為判斷有無繼續施用毒品傾向之證明。是抗告
      意旨此部分所陳，亦無足採。
　　⒋另於司法實務或醫學臨床上，具有毒品前科紀錄者，或因
      長期有機會接觸毒品，或因欲藉由毒品作用暫時隔絕現實
      環境，其反覆性、繼續性地再犯施用毒品犯行之機率，確
      實較沒有毒品前科者高，因此上開評估標準方會將勒戒人
      之前科紀錄列入重要之評分項目，且於評分說明手冊明訂
      ：所謂毒品犯罪相關司法紀錄，不論其為吸食施打、運輸
      、販賣、持有毒品或其他罪名，凡觸犯毒品危害防制條例
      、原肅清煙毒條例、原麻醉藥品管理條例或管制藥品管理
      條例相關刑罰規定者均屬之，觀察勒戒、強制戒治及緩起
      訴後不起訴的紀錄也列入毒品相關犯罪紀錄項目範圍（該
      評分說明手冊參照）。
　　⒌承上，被告於90年起即陸續犯有施用毒品案件迄今，有臺
      灣高等法院被告前案紀錄表1份附卷可稽。是被告於上開
      期間經執行觀察、勒戒，及判處罪刑後，仍反覆施用毒品
      之前科紀錄，恰符合上開經驗法則，彰顯其戒除毒品之意
      志不堅，可見上開評估標準，將被告之前科紀錄作為重要
      評估，並非無據。且毒品危害防制條例業經109年7月15日
      施行，修正再犯期間由5年改為3年，擺脫以往側重於「犯
      人」身分之處罰，著重其為「病患」之特質，並以「治療
      」疾病為出發點，強調治療勝於處罰，醫療先於司法。本
      案被告前科紀錄既詳載於該前案紀錄表及各該司法文書上
      ，嗣再由該醫師依據臨床實務及相關事證等情，綜合判斷
      被告有無繼續施用毒品之傾向，此處既非將被告先前犯罪
      重複處罰，自無抗告意旨所指違反一事不二罰、憲法第8
      條人身自由保障、第23條之比例原則之可言。
　㈢綜上所述，原審因認檢察官之聲請為有理由，依毒品危害防
    制條例第20條第2項規定，裁定令被告入戒治處所施以強制
    戒治，其期間為6個月以上，至無繼續強制戒治之必要為止
    ，但最長不得逾1年，核無不合。是被告仍執前詞提起抗告
    ，指摘原裁定不當，為無理由，應予駁回。　　
據上論斷，應依刑事訴訟法第412條，裁定如主文。　
中　　華　　民　　國　　111 　年　　7 　　月　　18　　日
            刑事第八庭　  審判長法　官　林  清  鈞
                                法　官　郭  瑞  祥
                                法　官　簡  婉  倫
以上正本證明與原本無異。
不得再抗告。
                                書記官  林　書　慶
　　　　　　　　　　　　　　　　
中　　華　　民　　國　　111 　年　　7 　　月　　18　　日
附件：